【裁判字號】    89,上,323
【裁判日期】    900403
【裁判案由】    損害賠償
【裁判全文】
臺灣高等法院高雄分院民事判決  八十九年度上字第三二三號
    上  訴  人  乙○○
    上  訴  人  丙○○
    兼右二  人
    訴訟代理人  甲○○      住.
    被上訴  人  丁○○      住.
    訴訟代理人  陳豐裕律師
右當事人間損害賠償事件，上訴人對於中華民國八十九年九月五日臺灣高雄地方法院
八十八年訴字第二０五三號第一審判決提起上訴，本院判決如左：
      主      文
原判決（除減縮部分外）關於命上訴人連帶給付之金額超過新台幣玖拾玖萬玖仟零壹
拾捌元及自民國八十九年三月三日起至清償日止，按年息百分之五計算利息，並假執
行之宣告，暨訴訟費用之裁判（除減縮部分外），均廢棄。
右廢棄部分，被上訴人在第一審之訴及假執行之聲請均駁回。
其餘上訴駁回。
第一、二審訴訟費用（除減縮部分外）由上訴人連帶負擔三分之二，餘由被上訴人負
擔。
      事      實
甲、上訴人方面：
一、聲明：求為判決：
  (一)原判決關於上訴人敗訴部分廢棄。
  (二)右廢棄部分，被上訴人在第一審之訴及假執行之聲請均駁回。
  (三)第一、二審訴訟費用由被上訴人負擔。
二、陳述：除引用在原審之陳述外，另補稱：
  (一)鑑定時並未通知雙方到場，亦未履勘現場，更未通知製作筆錄之警員說明，而所
    據以認過失責任之依據即現場事故圖，又將現場為弧形彎道繪為直線，將未劃機
    車道及燈號號誌繪製為有該標誌，且未標明安麗公司之圍牆位置，則鑑定意見判
    斷乙○○有過失之論據，即有疑問，況縱認乙○○有過失，被上訴人應係將車停
    放於車道上致發生本件事故，亦與有過失。另乙○○只在下雨或父母不使用車時
    始使用汽車，事故當日有下雨。
  (二)乙○○為近二十歲之人，且領有駕照已一年多，具有相當之駕駛經驗，以事故發
    生為瞬間之事，純屬意外，尚難認丙○○及甲○○就監督方面有疏失。
  (三)車輛毀損部分，因該車為八十三年十一月出廠，至事故發生時已使用四年多，則
    被上訴人請求回復之原狀應為事故前之車況，而非購車時之原始狀態，且車輛既
    已使用，價值即已減損，況車輛受損後，仍有殘值，可以扣除，原判決就此部分
    之認定，尚有未洽。
  (四)乙○○因本件事故亦受有傷害，於事故發生後亦願和解，僅因被上訴人要求金額
    過高而未達成協議，則斟酌兩造之經濟狀況，原判決准二十萬元之精神慰藉金，
    亦過高。
  (五)原判決就喪失或減少勞動能力損失之認定，因未能斟酌被上訴人為安麗公司之直
    銷商，並無底薪，即准超出最低工資之賠償額，無異以判決保障被上訴人之底薪
    ，顯不合理。
  (六)丙○○及甲○○為板模工人，有現居住之房屋一棟及貸款，乙○○為學生，並無
    其他不動產。
三、證據：除引用在原審提出之證據方法外，另聲請履勘現場。
乙、被上訴人方面：
一、聲明：求為判決：
  (一)上訴駁回。
  (二)上訴訴訟費用由上訴人連帶負擔。
二、陳述：除引用在原審之陳述外，另補稱：
  (一)乙○○之刑事責任業經判處有期徒刑四月確定，則上訴人主張無過失或被上訴人
    與有過失，即無所據。又丙○○及甲○○並未能舉證證明其無監督上之疏失，自
    不得以車禍係意外而主張免責。
  (二)車輛毀損部分，業經高雄市汽車商業同業公會鑑定，則原判決據為認定依據，並
    無不當。又被上訴人因車禍而身體多處骨折，經治療後仍跛行無法完全復原，則
    原審准二十萬元之精神慰藉金，即屬相當。另被上訴人之勞動能力損失部分，業
    有扣繳憑單為證，上訴人認請求之金額過高，豈非認每人之薪資金額不得超過最
    低工資。
  (三)醫療費二萬三千零五十元部分，業由保險公司依汽車強制責任險給付，爰減縮不
    再請求；又減少勞動能力損失部分，亦因已由保險公司依汽車強制責任險給付六
    萬元，故同意扣除。
  (四)經履勘現場結果，乙○○顯係因超車且未保持安全距離而發生本件車禍，其應負
    全部過失責任，而被上訴人並無過失。
三、證據：除引用在原審提出之證據方法外，另補提：現場照片四張及受領保險給付
    單據一紙為證。
丙、本院依職權調取原審八十八年度交易字第六０一號乙○○過失傷害全卷，及依聲
    請履勘現場。
      理      由
一、本件被上訴人起訴主張：上訴人乙○○於民國八十八年一月四日上午十一時二十
    五分許，駕駛車號ＹＭ－一九一０號自用小客車，沿高雄縣路竹鄉○○○路由北
    往南方向行駛，行經中山南路一一０號安麗公司大門口前，因疏未注意車前狀況
    ，且違規從右側超車，適伊駕駛車號ＴＫ－０六三一號自用小客車，在安麗公司
    大門前空地等待紅燈，欲左轉進入中山南路北上車道，乙○○見狀煞閃不及，而
    撞擊伊所駕駛車輛，致車輛全毀，伊亦受有左側股骨頸骨折、左恥骨上肢骨折及
    左肩盂骨骨折等傷害。又乙○○於事故發生時，為未滿二十歲之人，上訴人丙○
    ○與甲○○為其法定代理人。爰依侵權行為法律關係，求為命上訴人連帶給付醫
    療費二萬三千零五十元、喪失勞動能力期間損失廿一萬六千九百八十六元、減少
    勞動能力損失七十三萬三千七百五十七元、車輛損失十五萬元、精神慰藉金三十
    三萬元，合計一百四十五萬三千七百九十三元及法定遲延利息之判決（其中精神
    慰藉金超過二十萬元部分，經原審為被上訴人敗訴判決後，未據聲明不服；又被
    上訴人於本院審理中，因自保險公司受領醫療給付二萬三千零五十元及殘廢給付
    六萬元，故減縮請求減少勞動能力損失金額為六十七萬三千七百五十七元，且不
    再請求醫療費）。
二、上訴人則以：本件事故依現場為彎道及被上訴人係駕車緩慢行進而非停止之情狀
    ，若上訴人有過失，被上訴人亦與有過失；而丙○○及甲○○並無監督上之疏失
    ，自不須連帶負責。又就車輛毀損、精神慰藉金及喪失勞動能力損失部分，被上
    訴人請求之金額亦屬偏高或並無依據等語，資為抗辯。
三、被上訴人主張伊於上開時地與乙○○發生交通事故，致車輛受損及左側股骨頸骨
    折、左恥骨上肢骨折及左肩盂骨骨折，及乙○○於事故發生時為未滿二十歲之人
    （六十九年二月廿三日生），丙○○及甲○○為其法定代理人等情，業據提出診
    斷證明書及戶籍謄本各一份為證（見原審雄調卷第十八頁、訴字卷第十七頁），
    且為上訴人所不爭執，則此部分事實，可堪認為真實。又上訴人係抗辯被上訴人
    就事故之發生與有過失，且所請求之損害額亦屬偏高或並無依據等情，則本件之
    爭點應在於事故之過失責任及損害額之認定。經查：
  (一)按汽車在同一車道行駛時，除超越前車外，後車與前車之間應保持隨時可以煞停
    之距離；汽車行駛時，駕駛人應注意車前狀況，並隨時採取必要之安全措施；又
    汽車超越時應顯示左方向燈，並於前車左側保持半公尺以上之間隔超過，行至安
    全距離後，再顯示右方向燈駛入原行路線，道路交通安全規則第九十四條第一、
    三項及第一百零一條第五款分別定有明文。
  (二)本件上訴人乙○○於事故發生前係因前方有車輛緊急煞車而自右側超車，並因而
    撞及被上訴人駕駛之車輛，業為其所自陳（見本院卷第六七頁），與其於刑事偵
    、審中陳述之內容相同（見警訊卷、刑事二審卷第廿五頁），則乙○○在事故發
    生前既因見前方煞車為閃避而從右側超車，顯見其於行車時疏未保持安全距離，
    且未注意車前狀況，致見前車緊急煞車時，即轉向右側超車，並因而撞及被上訴
    人駕駛之車輛，則其行車未遵守上開交通規則而有過失，應可認定。上訴人雖辯
    稱係被上訴人駕車緩慢行進至機車道，且現場為彎道，致伊轉向時撞擊而發生本
    件事故，然為被上訴人所否認，且經本院履勘現場結果，該路段係高雄往台南間
    之省道，並在事故發生點之安麗公司前形成弧形彎道，該處設有紅綠燈號誌，並
    劃有汽車及機車道線，安麗公司之出口距離機車道邊線為十二公尺，有勘驗筆錄
    及現場照片在卷可稽（見本院卷第六六～六八、七三～七五頁），參酌前開照片
    所示被上訴人所駕駛之車輛係在左前門之部位遭撞擊，而乙○○駕駛之車輛則前
    頭正面全毀，且兩車撞擊後，被上訴人所駕駛之車輛係停放緊靠於安麗公司門口
    空地旁之圍牆，距離機車道尚有八點七公尺，而乙○○所駕駛之車輛則停放於安
    麗公司門口空地旁之圍牆，其車頭距離機車道有三點六公尺，另在安麗公司門口
    與機車道邊線間留有刮地痕跡等情（見本院卷第七十～七二頁及刑事警訊卷所附
    之現場圖），應可認定本件事故之撞擊地點係位於安麗公司門口與機車道邊線之
    間，而非機車道上，則上訴人所辯係因被上訴人駕車緩慢行進，致在機車道上發
    生撞擊，即難採信，況經台灣省高屏澎車輛行車事故鑑定委員會鑑定結果，亦認
    定乙○○駕駛車輛未依規定超車及未注意車前狀況，為本案交通事故肇事原因，
    而被上訴人並無過失，且乙○○之刑事責任部分經刑事庭調查結果，亦認定有過
    失而依過失傷害罪判處有期徒刑四月確定，有被上訴人提出之鑑定意見書在卷可
    稽（見原審雄調卷第五～七頁），並經本院依職權調取該刑事卷查明屬實，有原
    審八十八年度交易字第六０一號及本院八十九年度交上易字第六０號刑事判決在
    卷可憑，則本件事故自應由乙○○負全部過失之責任。
  (三)至上訴人丙○○及甲○○雖辯稱乙○○已近二十歲，領有駕照已有一年多，具有
    相當駕駛經驗，其就乙○○之監督並無疏失，但乙○○僅為學生，平常並未開車
    上下學，僅於下雨時使用，事故當日有下雨，業為上訴人所自陳（見本院卷第六
    ０、六一頁），則以其駕駛經驗及當日天氣並乙○○之行車狀況，上訴人就乙○
    ○駕駛車輛之監督，應有疏失，所辯尚難採信。
  (四)按故意或過失不法侵害他人之權利者，負損害賠償責任；不法侵害他人之身體者
    或健康者，對於被害人因此喪失或減少勞動能力，應負損害賠償責任，且被害人
    雖非財產上之損害，亦得請求賠償相當之金額；不法毀損他人之物者，應向被害
    人賠償其物因毀損所減少之價額；限制行為能力人，不法侵害他人之權利者，以
    行為時有識別能力者為限，與其法定代理人連帶負損害賠償責任，民法第一百八
    十四條第一項前段、第一百九十三條第一項、第一百九十五條、第一百九十六條
    及第一百八十七條第一項分別定有明文。本件上訴人乙○○既就事故之發生有過
    失，而丙○○、甲○○為其法定代理人，則被上訴人依上開條文規定，請求上訴
    人連帶賠償其所受損害，即屬有據。茲就所請求之項目及金額，是否准許，分別
    說明如下：
  (1)喪失勞動能力損失（即不能工作期間損失）部分：
    被上訴人於車禍前原在安麗公司任職，擔任直銷商，依其提出在受傷前之八十七
    年全年度薪資及金所得之扣繳憑單所示，全年收入為廿三萬六千七百廿三元（
    見原審雄調卷第十九、廿頁），惟其中四萬二千六百八十元之扣繳憑單為〔其他
    〕所得，五千四百四十七元為〔金〕，依其工作之性質，均非屬經常可取得之
    給付，尚難認係在被上訴人無法工作期間亦可確定領取之損失，故被上訴人之不
    能工作期間之損失，就客觀上而言，應以執行業務所得之十八萬八千五百九十六
    元計算，較為相當，而依此計算結果，平均每月收入為一萬五千七百十六元，被
    上訴人如未因本件事故而受傷，當可每月最少領取相當此金額之薪資收入。又被
    上訴人因本件事故受有前開傷害，經原審依職權函詢國立成功大學醫學院附設醫
    學院查證結果，該院表示被上訴人經手術後骨折雖已癒合，但仍需進一步追有
    無股骨頭缺血性壞死，現仍跛行，不能工作之期間約一年等語明確，有該院八十
    九年一月十三日（八九）成附醫骨字第六二號函在卷可稽（見原審訴字卷第一二
    一頁），則以此金額及被上訴人僅請求十一個月之期間核算，被上訴人得請求喪
    失工作能力之損失金額應為十七萬二千八百七十六元（計算式：15716×11＝
    172876），被上訴人請求在此範圍內之金額，應可准許，其超過部分，應予駁回
    。
  (2)減少勞動能力損失部分：
  經查，被上訴人因本件事故受有左側股骨頸骨折、左恥骨上肢骨折及左肩骨骨折
    等傷害，經醫療後現仍跛行，屬下肢功能障礙減少百分之三十五，個人功能障礙
    減少百分之二十等情，業經原審函請國立成功大學醫學院附設醫院查復屬實，有
    該院八十八年十一月二十六日（八八）成附醫字第一０一二一號函在卷可憑（見
    原審訴字卷第一一四、一一五頁）。再被害人因身體或健康被侵害而喪失勞動能
    力所受之損害，其金額應就被害人受侵害前之身體健康狀態、教育程度、專門技
    能、社會經驗等方面酌定之（最高法院六十三年度台上字第一三九四號判例意旨
    參照）。本件被上訴人為高中畢業，事故發生前身體健康良好，並以安麗公司之
    直銷商為職業，就其個人之身體健康狀態及所從事之工作狀況而言，顯係以此工
    作收入為其勞動能力之對價，故應得以事此直銷行業之執行業務所得，為其個人
    勞動能力之認定依據。又依被上訴人提出其於安麗公司之所得扣繳憑單所示，其
    中屬執行業務所得部分，為全年度十八萬八千五百九十六元，其餘四萬二千六百
    八十元之扣繳憑單項目為〔其他〕所得，五千四百四十七元之扣繳憑單項目為為
    〔金〕，均難據以認定係屬減少勞動能力之損失，故被上訴人之每月勞動能力
    損失，應以十八萬八千五百九十六元為計算基準，較為可採，故被上訴人減少勞
    動能力之每月損害額為三千一百四十三元（計算式：188596÷12×20%＝3143）
    ，每年減少三萬七千七百十六元（計算式：3143 ×12＝37716）。
  被上訴人係五十三年七月一日生，有年籍資料在卷可稽，參酌勞動基準法退休年
    齡為六十歲之規定，被上訴人自八十九年一月四日起（八十八年一月四日起至八
    十九年一月三日為不能工作期間之損失部分），至滿六十歲時止，應尚有二十四
    年又五個月可得請求。而被上訴人僅請求二十四年期間之損失，則依霍夫曼式扣
    除期前利息結果，被上訴人一次得請求之金額應為五十八萬四千五百八十八元（
    計算式：37716×15.00000000＝584588）。又被上訴人自陳此部分已自保險公司
    依強制汽車責任險受領殘廢給付六萬元，依強制汽車責任保險法第三十條規定，
    自應予扣除，則經扣除後，被上訴人僅得請求五十二萬四千五百八十八元，在此
    範圍內之金額，應可准許，其超過部分，應予駁回。
  (3)精神慰藉金部分：
    被上訴人因本件事故受有左側股骨頸骨折、左恥骨上肢骨折及左肩盂骨骨折等傷
    害，經治療後現仍跛行，則其精神上所受痛苦，自屬不輕。本院斟酌被上訴人為
    高中畢業，已婚，並無任何不動產，而上訴人乙○○現就學中，亦無任何不動產
    ，另丙○○及甲○○原均為板模工人，僅有現居住之房屋一棟等情，認為被上訴
    人請求之精神慰藉金，以二十萬元為適當，上訴人認尚屬偏高，即難採信。
  (4)車輛毀損部分：
  本件被上訴人所駕駛車號ＴＫ－０三六一號自小客車之所有權人雖為訴外人侯旺
    成，然侯旺成業於八十八年九月二十日將其對上訴人之損害賠償請求權讓與被上
    訴人，有被上訴人提出之行車執照、汽（機）車各項異動登記書及債權讓與書為
    證（見原審訴字卷第六四～六七頁），並於原審八十八年十月五日行言詞辯論時
    ，將此債權讓與之情事通知上訴人，依民法第二百九十四條及第二百九十七條規
    定，應已發生債權讓與之效力，被上訴人自得請求賠償。至上訴人抗辯不同意此
    債權讓與，惟此項債權讓與依法並不須經上訴人之同意，則上訴人此項抗辯，自
    難採信。
  就該車輛毀損情形，經原審向高雄市汽車商業同業公會查詢結果，認於八十八年
    一月四日本件事故發生時，該車之市價約為二十萬元，發生後未修理之殘價為五
    萬元，有該會八十九年四月十四日（八九）高市汽獅字第七三號函在卷可稽（見
    原審訴字卷第一七一頁），參酌該車係八十三年十一月出廠（見原審訴字卷第六
    六頁），至八十八年一月發生本件事故已使用四年又二個月，而依估價單所載，
    受損部分修理費用之零件部分為廿二萬四千九百八十七元，且依受損照片所示，
    左車門部分幾乎已達全損之程度（見原審訴字卷第卅一、卅二頁），上開公會函
    文認未修理前之殘值為五萬元，尚屬相當，而可採信。至該車未毀損前之價值部
    分，汽車公會雖估價約二十萬元，然並未說明係依據何種標準為評估（原審委請
    評估時僅係檢附毀損後之照片及車籍資料），而依民法第一百九十六條規定所稱
    〔賠償其物因毀損所減少之價值〕，既應以該物在未經毀損前之價值與毀損後之
    價值為評估依據，則公會計估未毀損前之價值為二十萬元，即難認為完全客觀，
    上訴人此部分質疑，應可採信。本院參酌稅捐機關就一般自小客車，係以五年為
    折舊期限，而在五年後之殘值為百分之十為課稅之核算標準，並以該車購買時四
    十九萬六千元之價值為據，認於使用四年又二個月後之價值（即尚未毀損前之價
    值），應為十五萬一千五百五十四元〔計算式：496000÷（1＋5）＝82667；（
    000000－00000）÷5＝82667；82667÷12×50＝344446；000000－000000＝
    151554〕，再扣除毀損後之價值為五萬元，被上訴人得請求減少之價值應為十萬
    一千五百五十四元，在此範圍內之請求，即屬有據，應予准許，其超過部分，應
    予駁回。
四、綜上所述，被上訴人本於侵權行為之法律關係，請求上訴人連帶賠償之金額，在
    喪失勞動能力期間損失十七萬二千八百七十六元、減少勞動能力損失五十二萬四
    千五百八十八元、車輛損失十萬一千五百五十四元及精神慰藉金二十萬元，合計
    九十九萬九千零十八元（醫療費二萬三千零五十元部分，被上訴人已表示不再請
    求），及自八十九年三月三日起，至清償日止，按年息百分之五計算利息之範圍
    內，為有理由，應予准許，原審就此部分命上訴人為給付，即屬正當，上訴意旨
    指摘原判決此部分不當，請求廢棄改判，並無理由，應予駁回。至原審命上訴人
    給付超過上開範圍部分，因未及審酌保險給付等應扣除項目而為准許，尚有違誤
    ，上訴意旨指摘其不當，請求廢棄改判，為有理由，應予廢棄，並駁回被上訴人
    之請求。又本件被上訴人勝訴部分，因未逾一百萬元，依民事訴訟法第四百六十
    六條第一項規定，上訴人並不得上訴至第三審，則經本院判決後即告確定，故尚
    無宣告假執行之必要，爰就被上訴人假執行之聲請，併予駁回。
五、據上論結：本件上訴為一部有理由、一部無理由，依民事訴訟法第四百四十九條
    第一項、第四百五十條、第七十九條但書、第八十五條第二項，判決如主文。
中      華      民      國    九十      年      四      月      三      日
                                      臺灣高等法院高雄分院民事第四庭
~B1審判長法官  王錦村
~B2法      官  曾錦昌
~B3法      官  林紀元
右為正本係照原本作成。
不得上訴。
中      華      民      國    九十      年      四      月      六      日
~B法院書記官  張明賢
                                                                        Ｋ


司法院資訊處製作；財團法人民間司法改革基金會備份。
